【裁判字號】    98,簡,444
【裁判日期】    981124
【裁判案由】    綜合所得稅
【裁判全文】
臺北高等行政法院判決
                                       98年度簡字第444號
原      告  甲○○
訴訟代理人  卓隆燁（會計師）
被      告  財政部臺灣省北區國稅局
代  表  人  乙○○（局長）住同上
                          送達.
上列當事人間綜合所得稅事件，原告不服財政部中華民國98年6
月30日台財訴字第09800251280 號（案號：第00000000號）訴願
決定，提起行政訴訟，本院判決如下：
    主  文
原告之訴駁回。
訴訟費用由原告負擔。
    事實及理由
一、程序事項：
    本案原告爭訟之補稅及罰鍰合計金額為新臺幣（下同）126,
    451 元，未超過20萬元。而司法院曾於民國（下同）92年9
    月17日以（92）院台廳行一字第23681 號令，依行政訴訟法
    第229 條第2 項之規定，將行政訴訟法第229 條第1 項之簡
    易案件金額（價額）自3 萬元，提高為20萬元。故本案應認
    合於行政訴訟法第229 條第1 項第1 款「關於稅捐課徵事件
    涉訟，所核課之稅額在新臺幣20萬元以下（原為3 萬元，現
    提高為20萬元）而涉者」之規定，應依簡易訴訟程序進行之
    ，本院並依同法第233 條第1 項規定，不經言詞辯論，逕行
    裁判。
二、事實概要：
    原告92年度綜合所得稅結算申報，經法務部調查局臺北市調
    查處（下稱臺北市調查處）及財政部臺北市國稅局（下稱臺
    北市國稅局）查獲原告漏報取自永達保險經紀人股份有限公
    司（下稱永達公司）薪資所得654,000 元；另被告查獲原告
    漏報營利所得計667 元，合計漏報所得654,667 元，乃歸戶
    核定原告綜合所得總額為4,213,073 元，補徵稅額105,376
    元，並按所漏稅額105,376 元處0.2 倍之罰鍰計21,075元。
    原告對取自永達公司薪資所得及罰鍰處分不服，申請復查，
    經被告98年3 月13日北區國稅法二字第0980010820號復查決
    定書駁回；原告仍不服，向財政部提起訴願，遭決定駁回後
    ，遂向本院提起本件行政訴訟。
三、本件原告主張：
  (一)有關核定短報薪資所得654,000元部分：
    1.任職公司對原告等業務同仁之薪酬係採獎金制度，以各項
      績效計算之個人薪酬及組織報酬，而組織報酬係以支應歸
      屬利潤中心之各項必要業務費用，故原告薪資所得為(1)個
      人薪酬及(2)組織報酬減除支應歸屬利潤中心之各項必要費
      用後餘額，二項之合計數。
      (1)查任職公司對原告等業務同仁之薪酬係採獎金制度（無
        固定之底薪），薪酬計算連結利潤中心制，先就各項績
        效（包括個人業績、組業績、處業績）之達成率，按不
        同成數及公式，計算初年度服務報酬及續年度服務報酬
        等個人薪酬部分，暨舉績報酬、達成報酬、超額報酬、
        推介報酬、組輔導報酬、處輔導報酬等組織報酬部分，
        而組織報酬係用以支應此利潤中心之各項必要業務費用
        ，如車位、影印機及公務車輛等租金、辦公用之各項文
        具、電腦耗材、印刷影印及書報雜誌等文具用品、郵資
        及通訊費用等郵電費、運費、交通及住宿等差旅交通、
        訓練費、設備修繕及維護等修繕費、廣告費用、餐敘、
        禮儀及饋贈等交際費、會議費、雜項購置、全員團康、
        聚餐活動等職工福利，其結餘屬該利潤中心主管之激勵
        酬勞，是薪資所得包括個人薪酬及組織激勵酬勞。此乃
        以業務人員為主常見之經營模式之一，即係連結績效衡
        量與薪酬制度，為一有效啟發並激勵同仁士氣之法則，
        並合於人性化之管理機制。目前亦無因採利潤中心之經
        營模式，而將認屬營利事業之營運（業）費用應列入為
        員工薪資所得，而悖於租稅中性原則，符合司法院釋字
        第385 號解釋：「憲法第19條規定人民有依法律納稅之
        義務，固係指人民有依據法律所定之納稅主體、稅目、
        稅率、納稅方法及納稅期間等項而負納稅義務之意，然
        課人民以繳納租稅之法律，於適用時，該法律所定之事
        項若權利義務相關連者，本於法律適用之整體性及權利
        義務之平衡，當不得任意割裂適用。」
      (2)承上，原告系爭年度薪資所得包括：個人薪酬：行政
        人員薪資228,000 元、初年度服務報酬1,319 元及續年
        度服務報酬460,509 元，計689,828 元，及組織激勵
        酬勞：達成報酬等組織報酬共計3,588,115 元，減除支
        應利潤中心之各項業務發展費用140,000 元及公務車租
        金654,000 元後，餘額合計2,794,115 元，故結算後薪
        資所得為3,483,943 元（689.828 元＋2,794,115 元）
        ，此乃原告實際取自任職公司之薪資所得，並非先自任
        職公司取得包含服務報酬應負擔之佣金支出及利潤中心
        公務車租金等營業費用之金額4,277,943 元（228,000
        元＋1,319 元＋460,509 元＋3,588,115 元），再由任
        職公司扣取屬服務報酬應負擔之佣金支出及利潤中心營
        業費用共計794,000 元（140,000 元＋654,000 元）。
    2.稅法上所稱之薪資所得，一般係指因僱傭契約所獲致之報
      酬，由於報酬純粹因為服勞務而獲致，勞務提供者本身不
      負工作成敗責任，因此不須提供勞務以外之成本來完成工
      作，即不應將薪酬計算過程中，屬績效衡量因素且非屬受
      僱人實際領受之營業費用涵蓋於受僱人之所得中，本件系
      爭公務車，乃原告任職公司為協助業務員利於執行業務推
      展，規定處經理級以上人員或業績較優同仁【業務發（拓
      ）展費之使用對象相同】得申請保管公務租賃車輛，公務
      車租金由任職公司支付且屬任職公司營業費用，要非屬原
      告薪資所得。
      (1)按所得稅法第14條所稱之薪資所得，應係指因僱傭契約
        所獲致之報酬，由於該報酬純粹係因為服勞務之獲致，
        勞務提供者本身不負工作成敗責任，因此原則上不須提
        供勞務以外之成本來完成工作，所得之金錢應全部列為
        所得，此參諸本院91年度訴字第5391號判決可證。
      (2)次按財政部95年6 月28日台財稅字第09504063430 號函
        釋（下稱財政部95年函釋）：「保險業務員因為所屬公
        司招攬保險業務而發生之文具用品費、差旅費、郵電費
        、印刷費及廣告費、交際費、訓練費、交通及油料費等
        ，依據現行所得稅法規定，其屬保險公司之營業費用者
        ，可由保險公司依營利事業所得稅查核準則有關規定檢
        據依費用性質核實列報，不宜約定由保險業務員自行吸
        收或負擔，並併同薪資給付，成為業務員薪資之一部分
        ，而由保險公司逕以『薪資支出』科目列支。」茲此，
        凡屬營利事業之營業費用者，應依所得稅法及營利事業
        所得稅查核準則有關規定檢具憑證列報，換言之，倘支
        付與業務有關之成本或費用者，應屬僱用人之營業費用
        ，非屬受僱人之薪資所得，是符前揭本院見解，要難僅
        以付款人、使用人或（及）保管人為保險業務員，而認
        定屬私人用途，應無疑義。
      (3)經查本件系爭公務車，乃原告之任職公司為協助業務員
        利於執行業務推展，規定處經理級以上人員或業績較優
        同仁【業務發（拓）展費之使用對象相同】得申請保管
        公務租賃車輛乙部，應屬原告招攬保險業務之必要工具
        ，參酌財政部79年7 月4 日台財稅字第790178955 號函
        釋意旨，足資說明營利事業租賃車輛供公務使用而支付
        之租金係屬經營必要之成本費用。是依前揭財政部95年
        函釋及本院見解，該支出係屬任職公司非薪資支出之營
        業費用，自不應核認為原告之薪資所得。惟被告僅以每
        月車輛租金及保證金係由原告分別自薪資中扣取支付及
        匯付、公務汽車申請暨使用切結書、系爭車輛租金支出
        與費用核銷辦法流程不同及申請車輛等級不同等為由，
        臆測原告承租車輛係私人支出，與公司業務無關，有違
        最高行政法院（89年7 月1 日改制前為行政法院，下同
        ）61年判字第70號判例意旨：「認定事實，須憑證據，
        不得出於臆測，此項證據法則，自為行政訴訟所適用。
        」，應予撤銷。
      (4)另依任職公司訂定之公務車輛租賃作業流程規定，申請
        資格為現任處主管或達MDRT者【Million Dollar Round
        Table ，即初年度（首年）業績達百萬美元且核准入圍
        該組織】，月租金限額之規定，有副總為每月35萬元以
        下（不限台數）、協理為25萬元以下（不限台數）、處
        經理及3 倍以上MDRT人員為15萬元以下（限1 台）、未
        達3 倍MDRT人員為8 萬元。經查原告為處經理，申請每
        月54,500元租金（註：於92年8 月一次支付12期租金，
        共計654,000元）之公務車，符合任職公司規定。
      (5)有關系爭公務租賃車輛租賃期滿之處理方式，依車輛租
        賃契約第3 條保證金之約定：「承租人應於簽約時一併
        支付出租人如前所示之保證金，租賃期滿，車輛經出租
        人驗收取回後，保證金應扣除承租人應付而未付之費用
        後無息退還。」茲此，任職公司承租時支付約定之保證
        金，嗣後由出租人退還保證金，與一般租賃情形無異。
        至租賃期滿後出租人如何處理租賃車輛係屬另一交易，
        縱由原保管人或其關係人購回，或係基於對車況及性能
        之瞭解，或其價格低於中古車行情，要難謂與一般商業
        情形有違。
    3.綜合所得稅原則上係採現金收付制，稱為收付實現原則，
      亦即綜合所得稅之核課，應僅對已實現之實際所得課稅，
      對於薪酬計算過程中，屬績效衡量因素且非屬受僱人實際
      領受之營業費用，不應涵蓋於受僱人之所得中。
      (1)按最高行政法院93年度判字第966 號裁判要旨：「我國
        營利事業所得稅，除非公司組織之營利事業外，原則上
        均應採權責發生制；但綜合所得稅原則上則採現金收付
        制，稱為收付實現原則。亦即綜合所得稅之核課，應僅
        對已實現之實際所得課稅。」準此，綜合所得稅之現金
        收付原則應僅對已實現之實際所得課稅，縱計算所得時
        係按員工擬制收入減除擬制費用支出方式表達，仍應以
        實際獲取金額認列為員工薪資所得，而非以擬制收入為
        員工薪資所得。
      (2)經查任職公司為協助同仁執行業務，特訂定車輛使用辦
        法，原告乃依該規定及公務車輛租賃作業流程向公司申
        請保管公務租賃車輛，由任職公司（承租人）、原告（
        保管人）及租賃車商（出租人）共同簽訂公務車輛租賃
        契約，由任職公司按期支付車輛租金，認列營業費用之
        車輛租金，依前揭綜合所得稅現金收付基礎之收付實現
        原則及財政部95年函釋規定，系爭車輛租金不應再歸併
        核定為原告之薪資所得。換言之，原告系爭年度薪資所
        得包括個人薪酬689,828 元，及組織激勵酬勞2,79
        4,115 元，故結算後薪資所得為3,483,943 元，此乃原
        告實際取自任職公司之薪資所得，依前揭收付實現原則
        ，對於薪酬計算過程中，屬績效衡量因素且非屬受僱人
        實際領受之營業費用，不應涵蓋於受僱人之所得中。
    4.任職公司對原告等業務同仁之薪酬係採獎金制度，以計算
      原告等業務同仁之薪資所得，符合前揭本院見解及財政部
      95年函釋規定，此亦為臺灣臺北地方法院檢察署（下稱臺
      北地檢署）檢察官不起訴處分書（96年度偵字第2347號）
      之認定。
      (1)經查本件臺北市調查處移送函核認：「被告吳文永……
        幫助員工逃漏個人綜合所得稅。永達公司以前述方式幫
        助員工元家雄等人逃漏92年至94年度個人綜合所得稅分
        別為974 萬9,483 元、1 億7,358 萬1,317 元、2 億7,
        695 萬1,484 元，共計逃漏個人綜合所得稅4 億6,028
        萬2,284 元；另永達公司將前述員工租賃車輛所支付保
        證金單據，持向稅捐機關申報公司營業費用，逃漏92年
        至94年公司營利事業所得稅額分別為679 萬3,000 元、
        7,301 萬7,650 元、7,634 萬3,350 元，永達公司共計
        逃漏營利事業所得稅額1 億5,615 萬4,000 元，足生損
        害於稅捐機關賦稅核課之正確性。因認被告吳文永涉犯
        稅捐稽徵法第41條、第43條第1 項及商業會計法第71條
        第5 款等罪嫌。」
      (2)嗣後業經臺北地檢署檢察官偵查後，認定：「永達公司
        業務人員傭酬，已包含所有業務拓展費用，全額列入薪
        資所得而非執行業務所得，因招攬保險業務而發生之業
        務發展費用理應列報公司營業費用，永達公司自業務人
        員薪資中調整，亦即車輛租金由員工傭酬中扣除，由租
        賃車商提供租金發票向永達公司請款，由永達公司統一
        支付車輛租金。難認被告有因此而使員工薪資名目減少
        而幫助該等員工逃漏個人綜合所得稅情事。」此與前揭
        任職公司對原告等業務同仁採利潤中心之薪酬制度結算
        薪資所得方式一致，是依前揭本院判決及財政部95年函
        釋規定，公務車租金係為任職公司之營業費用，自不應
        再歸課原告之薪資所得。
  (二)有關罰鍰21,075元部分：
    1.依行政罰法第7 條規定，違反行政法上義務之行為，有出
      於故意或過失者，始得處罰，原告依任職公司開立之扣繳
      憑單申報，且以給付總額悉數列報，難謂有過失之情，應
      予撤銷。
      (1)按「納稅義務人已依本法規定辦理結算申報，但對依本
        法規定應申報課稅之所得額有漏報或短報情事者，處以
        所漏稅額2 倍以下之罰鍰。」固為所得稅法第110 條第
        1 項規定，惟按行政罰法第7 條第1 項規定，倘違反行
        政法上義務之行為，有出於故意或過失者，始應處罰。
      (2)另觀諸稅務違章案件減免處罰標準第3 條第2 項規定：
        「綜合所得稅納稅義務人依所得稅法第110 條規定應處
        罰鍰案件，有下列情事之一者，免予處罰：一、納稅義
        務人透過網際網路辦理結算申報，其經調查核定短漏報
        之課稅所得，符合下列情形：……（二）屬納稅義務人
        依規定向財政部財稅資料中心或稽徵機關查詢，而該機
        關未能提供之所得資料。」及其修正理由第4 點：「納
        稅義務人利用網際網路辦理綜合所得稅結算申報，於近
        年來賡續推動下，納稅義務人普遍已有期待渠等依規定
        向稽徵機關查詢而取得之扣免繳憑單、股利憑單等所得
        資料應屬完整，並據以透過網際網路辦理結算申報。倘
        係因扣繳義務人、營利事業或信託行為之受託人未於規
        定期限內申報或未據實填報等由，造成稽徵機關提供之
        所得資料不完整，從而納稅義務人憑以透過網際網路辦
        理結算申報有短漏報課稅所得情事，似不宜歸責於納稅
        義務人。」足證納稅義務人因扣繳義務人未於規定期限
        內申報或未據實填報扣繳所得者，而納稅義務人就扣繳
        通報之所得業已悉數申報，仍有短漏報課稅所得者，難
        謂納稅義務人有應注意、能注意而不注意之過失，得免
        依所得稅法第110 條規定處罰。經查本件原告依任職公
        司開立之扣繳憑單申報薪資所得，且業以給付總額悉數
        列報，揆諸前揭說明，難謂有過失之情，應免予處罰。
    2.另按行政罰法第24條規定「一行為不二罰」原則，有關系
      爭車輛租金，扣繳義務人（任職公司）業經臺北市國稅局
      依法科處罰鍰，自不應再對納稅義務人（原告）予以處罰
      ，此亦符前揭免罰規定意旨。
      (1)按行政罰法第24條所規定之一行為不二罰原則，參諸司
        法院釋字第604 號解釋協同意見書表示該原則是一具有
        憲法位階的原理原則。
      (2)另就系爭車輛租金如歸屬為薪資所得，按所得稅法第11
        4 條規定對扣繳義務人予以處罰，則納稅義務人已依扣
        繳憑單申報，自不宜再對納稅義務人予以處罰，以符前
        揭一行為不二罰原則暨前揭免罰規定。
      (3)經查本件扣繳義務人（即任職公司）業依臺北市國稅局
        97年6 月13日財北國稅中南綜所一字第0970213435號函
        規定，補繳稅款並補報扣繳憑單，且經臺北市國稅局依
        法就應補繳稅款處1 倍罰鍰在案，而原告（即納稅義務
        人）依任職公司掣發之扣繳憑單悉數申報所得，而致短
        漏報課稅所得，難謂非屬同一行為，是依前揭一行為不
        二罰原則，自不應再予處罰。
      (4)再參諸稅捐稽徵法第44條規定：「營利事業依法規定應
        給與他人憑證而未給與，應自他人取得憑證而未取得，
        或應保存憑證而未保存者，應就其未給與憑證、未取得
        憑證或未保存憑證，經查明認定之總額，處5%罰鍰。但
        營利事業取得非實際交易對象所開立之憑證，如經查明
        確有進貨事實及該項憑證確由實際銷貨之營利事業所交
        付，且實際銷貨之營利事業已依法處罰者，免以處罰。
        」足證縱違章主體不同，仍應有一行為不二罰之適用。
        惟被告僅以「查扣繳義務人未依規定扣繳稅款與所得人
        漏報所得係屬二事，二者違章主體不同，另未依規定扣
        繳稅款係依所得稅法第114 條規定處罰，而所得人漏報
        所得稅係依同法第110 條規定處罰，二者處罰之法律依
        據亦不同」為由，核認無違反一行為不二罰原則情事，
        顯添加法律所無之限制，難謂與法無悖等情。並聲明求
        為判決撤銷訴願決定及原處分（含復查決定）。
四、被告則以：
  (一)薪資所得：
    1.按行為時所得稅法第14條第1 項第3 類第1 款及第2 款前
      段規定：「薪資所得：凡公、教、軍、警、公私事業職工
      薪資及提供勞務者之所得：一、薪資所得之計算，以在職
      務上或工作上取得之各種薪資收入為所得額。二、前項薪
      資包括：薪金、俸給、工資、津貼、歲費、獎金、紅利及
      各種補助費。」次按司法院釋字第420 號解釋：「涉及租
      稅事項之法律，其解釋應本於租稅法律主義之精神，依各
      該法律之立法目的，衡酌經濟上之意義及實質課稅之公平
      原則為之。」又最高行政法院81年度判字第2124號判決略
      以：「租稅法所重視者，應為足以表徵納稅能力之經濟事
      實，而非其外觀之法律行為，故在解釋適用稅法時，所應
      根據者為經濟事實，不僅止於形式上之公平，應就實質上
      經濟利益之享受者予以課稅，始符實質課稅及公平課稅之
      原則。」82年度判字第2410號判決略以：「有關課徵租稅
      構成要件事實之判斷及認定，自亦應以其實質上經濟事實
      關係及所產生之實質經濟利益為準，而非以形式外觀為準
      ，否則勢將造成鼓勵投機或規避稅法之適用，無以實現租
      稅公平之基本理念及要求。」
    2.原告92年度綜合所得稅結算申報，列報取自永達公司薪資
      所得3,483,943 元，嗣經臺北市調查處及臺北市國稅局查
      獲，永達公司明知原告購買車輛係私人租賃購買，卻以永
      達公司名義租賃車輛，而每月車輛租金卻自原告薪資中扣
      取給付，嗣租賃期滿時原告直接取得承租車輛之所有權，
      故實際係原告租賃及購買車輛，並非永達公司租賃車輛供
      原告使用，永達公司借租賃車輛之名義，將扣取薪資改以
      租金費用列報，以薪資淨額列報員工所得，對公司整體費
      用並不影響，以扣取薪資方式幫助原告逃漏92年度綜合所
      得稅，臺北市國稅局以永達公司填製之員工支付車輛租金
      薪資扣款彙整表，核定原告短報92年度薪資所得654,000
      元，通報被告所屬淡水稽徵所歸課綜合所得稅。
    3.查永達公司負責人吳文永因違反稅捐稽徵法案件，被臺北
      市調查處移送，經臺北地檢署96年度偵字第2347號不起訴
      處分，該不起訴處分書認定永達公司92至95年期間，公司
      員工使用公務車輛僅有余葡月、李峰寶、陳玉英、陳玉真
      及田敏薰等5 人於租期滿後買回車輛，比例極低。惟查永
      達公司該年期間計有302 名員工依公務車輛使用辦法申請
      汽車租賃368 輛中，扣除未到期車輛35輛後，計有270 輛
      係由員工本人或關係人（配偶、父母、兄弟、姊妹等）買
      回，其比例高達占已到期車輛的81.08%，有臺北地檢署96
      年度偵字第2347號不起訴處分書、臺北市國稅局編製之永
      達公司92至95年間員工租車到期移轉統計表可稽，則該不
      起訴處分書所認定之事實即屬有誤，合先陳明。
    4.經查本件原告任職於永達公司，該公司於92年8 月28日與
      和車股份有限公司（下稱和車公司）簽訂「公務車輛租賃
      附屬契約」（租賃期間自92年8 月28日起至93年8 月28日
      止），約定由和車公司出租汽車1 輛（廠牌型式：TOYOTA
      CAMRY 2.0G、排氣量：1,998C.C. 、車輛牌價：879,000
      元、牌照號碼：DD2927）予永達公司，每月租金為54,500
      元，車輛保證金為250,000 元，並由原告擔任車輛保管人
      ，實際使用及保管系爭車輛。又本件車輛保證金係原告匯
      款250,000 元至永達公司指定之銀行帳戶，再由永達公司
      將該保證金轉撥予和車公司，永達公司僅於原告匯入保證
      金時帳列「存入保證金」，於匯出保證金時帳列「存出保
      證金」。另原告於簽訂租約時，除同意每月租金自其薪資
      中扣除外，另須開立與車輛租賃期間租金之同額保證票據
      （金額654,000 元）予永達公司作為履約之保證，有永達
      公司公務車輛租賃作業流程、車輛租賃契約及公務汽車申
      請暨切結書可稽，是上開車輛保證金實際上係由原告出資
      負擔，且租賃期間承租人之違約風險也全由原告所負擔，
      故永達公司雖形式上列名租賃契約之承租人，惟並未承擔
      任何承租人之違約風險，可證原告係租賃契約實際承租人
      ，系爭車輛租金係原告以其薪資支付，並非永達公司之租
      金支出，至為明確。次查原告與永達公司依上述方式承租
      汽車尚有與和車公司簽訂契約（租賃期間自94年6 月16日
      至96年6 月15日），廠牌車輛型式：Lexus RX330 、牌照
      號碼：6883-AA ，每月租金85,375元；及與格上汽車租賃
      股份有限公司簽訂契約（租賃期間自95年5 月19日至96年
      5 月18日），廠牌車輛型式：BENE E350 、牌照號碼：65
      33-GG ，每月租金182,200 元，均由原告擔任車輛保管人
      ，實際使用及保管系爭車輛，併予敘明。
    5.綜上所述，被告依實質課稅原則，核認本件永達公司藉租
      賃車輛之名義，將扣取原告之薪資654,000 元，改以永達
      公司租金支出列報，系爭車輛租金654,000 元，實質上係
      原告之薪資所得，歸課原告92年度綜合所得稅並無不合。
    6.至原告主張永達公司負責人吳文永因以永達公司借租賃車
      輛之名義，將扣取薪資改以租金費用列報，幫助他人逃漏
      稅乙案，業經臺北地檢署偵查終結不起訴處分，被告應以
      不起訴處分書為據乙節，查依行政罰法第26條規定，一行
      為同時觸犯刑事法律及違反行政法上義務規定，如經不起
      訴處分者，得依違反行政法上義務規定裁處之。是永達公
      司負責人吳文永涉嫌違反稅捐稽徵法第41條、第43條第1
      項及商業會計法第71條第5 款等規定乙案，雖經臺北地檢
      署偵查終結不起訴處分，惟吳文永之行為如同時有違反所
      得稅法或其他稅法上義務者，稅捐稽徵機關仍得依稅法規
      定裁處之。又本件原告並非前開不起訴處分書之被告，原
      告是否有違章漏稅事實，依最高行政法院75年度判字第30
      9 號判例意旨，被告自得依職權調查認定，不當然受不起
      訴處分書之拘束，原告訴稱本案應以不起訴處分書為據云
      云，核無足採，併予陳明。
  (二)罰鍰：
    1.按行為時所得稅法第71條第1 項前段規定：「納稅義務人
      應於每年5 月1 日起至5 月31日止，填具結算申報書，向
      該管稽徵機關，申報其上一年度內構成綜合所得總額……
      之項目及數額，以及有關減免、扣除之事實，並應依其全
      年應納稅額減除……扣繳稅額及可扣抵稅額，計算其應納
      之結算稅額，於申報前自行繳納。」第110 條第1 項規定
      ：「納稅義務人已依本法規定辦理結算申報，但對依本法
      規定應申報課稅之所得額有漏報或短報情事者，處以所漏
      稅額2 倍以下之罰鍰。」次按稅務違章案件減免處罰標準
      第3 條第2 項第1 款第2 小目及第3 項規定：「綜合所得
      稅納稅義務人依所得稅法第110 條規定應處罰鍰案件，有
      下列情事之一者，免予處罰：一、納稅義務人透過網際網
      路辦理結算申報，其經調查核定短漏報之課稅所得，符合
      下列情形……（二）屬納稅義務人依規定向財政部財稅資
      料中心或稽徵機關查詢，而該機關未能提供之所得資料…
      …前項第一款規定自95年度綜合所得稅結算申報案件適用
      之。」又財政部賦稅署96年12月18日台稅一發字第096045
      54530 號函釋規定：「五、綜上，納稅義務人經發現短漏
      報屬應扣繳之課稅所得並應依規定裁罰之案件，其漏稅額
      計算之基準，應以鈞部82年11月3 日台財稅第821501458
      號函規定之調查基準日短漏報之所得，及已繳納之稅款為
      計算漏稅額之基準。如納稅義務人短漏報之所得於調查基
      準日前，業經扣繳義務人辦理扣繳者，於計算漏稅額時，
      自得減除系爭短漏報所得已繳納之扣繳稅款；否則即不得
      減除。」
    2.本件原告92年度綜合所得稅結算申報，經臺北市調查處及
      臺北市國稅局查獲原告漏報取自永達公司薪資所得654,00
      0 元；另查獲原告漏報營利所得667 元，合計漏報所得65
      4,667 元，被告所屬淡水稽徵所初查乃按所漏稅額105,37
      6 元處0.2 倍之罰鍰計21,075元，申經復查決定以原查漏
      稅額計算錯誤，經重行核算漏稅額170,776 元，按漏稅額
      處0.2 倍罰鍰25,740元，應罰鍰34,155元，基於行政救濟
      不得為更不利於原告之決定，原處罰鍰應予維持。
    3.按綜合所得稅係採自行申報制，納稅義務人取有所得即應
      自行申報，並盡查對之責，俾符合稅法之強行規定。本件
      永達公司92年度借租賃車輛之名義，將扣取原告之薪資所
      得654,000 元改以租金費用列報，並以扣取租金支出後之
      薪資淨額列報為原告之所得，業如前述。原告列名系爭車
      輛租賃合約之保管人，並於合約上簽名用印，可見原告對
      前開違章漏稅情節應知之甚詳，惟仍故意漏報系爭薪資所
      得654,000 元，其應注意能注意而未注意，縱非故意，亦
      難卸免其過失漏報之責任。又納稅義務人經檢舉或有權處
      理機關進行調查發現短漏報所得者，其違章事實即已存在
      ，故不論納稅義務人於調查基準日後係以扣繳或自繳方式
      補報並補繳所漏稅款，均無免罰規定之適用，否則現行所
      得稅法第110 條及稅捐稽徵法第48條之1 規定，將形同虛
      文。財政部賦稅署96年12月18日台稅一發字第0960455453
      0 號函示意旨，納稅義務人短漏之所得於調查基準日前，
      業經扣繳義務人辦理扣繳者，於計算漏稅額時，自得減除
      系爭短漏報所得已繳納之扣繳稅款，否則即不得減除；本
      件係臺北市國稅局於97年6 月13日以財北國稅中南綜所一
      字第0970213435號函通知永達公司補繳應扣未扣稅款並補
      報扣繳憑單，該公司雖已補繳稅款並補報扣繳憑單，惟永
      達公司補辦扣繳稅款係於調查基準日（96年4 月10日財北
      國稅審三字第0960217676號函請提示相關資料）之後，依
      上開說明，於計算系爭漏稅額時，自不得減除短報所得已
      繳納之扣繳稅款，惟被告所屬淡水稽徵所於計算漏稅額時
      誤減除系爭所得已繳納之扣繳稅款65,400元，核定漏稅額
      105,376 元自屬有誤，基於行政救濟不得為更不利於原告
      之決定，原處罰鍰請予維持。另首揭稅務違章案件減免處
      罰標準第3 條第3 項規定，明定前項第1 款規定自95年度
      綜合所得稅結算申報案件適用之，原告92年度綜合所得稅
      結算申報案件即無其適用，併予陳明等語，資為抗辯。並
      聲明求為判決駁回原告之訴。
五、本院按：
  (一)本案爭議內容之確定：
    1.針對原告92年度綜合所得稅額之認定，被告認定原告短報
      「取自永達公司、卻由永達公司以『出面承租車輛（實為
      分期付款買賣），並交原告使用，車輛租金則由原告應得
      之勞務報酬中扣繳』之方式，而將通貨轉化為車輛使用權
      （與將來所有權）形式」之薪資所得654,000 元，而將此
      筆金額一併量化為原告該稅捐週期內稅基之一部，並在基
      礎下，合併原告其他漏報之稅捐客體金額計算原告之應補
      稅額（105,376 元）及漏稅額（105,376 元），而對之加
      以補稅（105,376 元）及處罰（21,075元，按105,376 元
      之0.2 倍計算）。
    2.而原告在本案訴訟中只針對上開「從貨幣轉換為車輛使用
      權（及預期所有權）」之薪資所得654,000 元部分為爭議
      ，指摘前開對應此部分稅基之補稅及裁罰處分均屬違法，
      其主張內容如下：
      (1)本稅部分：
        上開車輛乃是原告為永達公司提供勞務服務賺取薪資所
        得過程時，由永達公司提供配合原告勞務提供之工具（
        就如同營利事業提供給員工之辦公處所、桌椅及文具一
        般）。因此原告取得車輛之使用權並不等同收受勞務報
        酬，不應計入原告當期稅基範圍內。
      (2)裁罰部分：
        在假設永達公司為上開車輛所支付之租金應列為原告
          薪資所得，以致原告應繳納本稅之情況下，被告仍然
          不應對原告課以漏稅罰，理由是：原告在報繳當期所
          得稅時，取自永達公司之薪資所得部分，悉依永達公
          司開立之扣繳憑單內容為申報，已盡個人注意之能事
          ，並無故意或過失可言。
        又依行政罰法第24條所揭示「一行為不二罰」之法理
          ，本案如果有漏稅結果發生，亦係因永達公司單一違
          反扣繳義務之行為，故被告不得在對永達公司課以「
          違反扣繳義務」之裁罰以後，再對原告課以「漏稅罰
          」。
  (二)處理本案上開爭議所需具備之規範法制及實證背景說明：
    1.在規範法制層面上：
      (1)按自然人以提供勞務為核心而獲取之報酬，在現行所得
        稅法制中採取二分法，非屬薪資所得，即屬執行業務所
        得。二者之主要區別為：
        執行業務活動具有獨立性，行為人要負擔活動成敗之
          風險，且因風險自負，在提供勞務過程中，原則上相
          關人力及物力之必備支援亦由行為人自行承擔。此即
          執行業務之核心觀念，若不承擔與專屬勞務相關之人
          力與物成本，在所得稅法上即無認為「執行業務」之
          正當性。因為在所得稅上列為「執行業務」者，其稅
          上法律效果即為因此取得之收入，可以認列對應之費
          用成本。
        而薪資所得所對應之勞務內容，則以具附屬性為特徵
          ，勞務之提供應依僱主之指示，勞務所對應之成敗風
          險亦由僱主承擔。正因為如此，行為人提供勞務過程
          中所需之一切支援，均由僱主提供，行為人不需負擔
          勞務支援之成本。其稅上之法律效果為，取得之勞務
          報酬除了可以列報薪資扣除額外，應全數認列為所得
          ，不可扣除勞務之費用成本。
      (2)從上開薪資所得與執行業務所得在所得稅法上之區別方
        式，即可知悉，薪資所得者所取得之非貨幣經濟資源，
        到底是變相之勞務（薪資）報酬，抑或是提供勞務過程
        中，為使勞務提供成為可能而必備之支援，最簡單之判
        準不外是：該等資源是否只在行為人提供勞務之際具有
        支援作用，在此時點之外，該資源對行為人即不具社會
        一般觀念下之消費價值（例如辦公室內之紙筆等），甚
        且不為行為人所現實持有、支配並使用（例如辦公室內
        之固定桌椅電腦設備等）。
        【註】：至於因勞務取得之貨幣經濟資源，實證法在某
                些情況下，也可從實報實銷或稅捐優惠之觀點
                ，將之排除在薪資所得之範圍外，所得稅法第
                14條第1 項第3 類第2 款但書參照。
      (3)若在勞務提供時點以外之時間，該等非貨幣經濟資源還
        對行為人具有社會一般觀念下之消費價值者（意指「非
        貨幣經濟資源，對勞務提供者而言，兼具『勞務支援』
        與『福利提供』雙重功能」之情形），即非屬單純之勞
        務支援，而有視其取得原因而被評價為獨立薪資所得項
        目之可能性。此時法院即無法再依上開簡單之標準來區
        分，而需尋找其他指標以為判準。此時可以做為判準「
        標籤」內容者，有以下二項因素，法院應綜合以上二項
        因素，而為判斷：
        該非貨幣經濟資源，對行為人而言，在「勞務支援」
          與「福利提供」間之功能權重。若「福利提供」之功
          能越強，越有可能被認定為薪資所得。
        勞務購買人提供該非貨幣經濟資源予勞務提供人時，
          是按照何種標準提供，如果是按照勞務績效成果為給
          付者，亦越接近薪資所得。
      (4)此時若能反向從執行業務所得之觀點來思考，又可發現
        為何此一議題從薪資所得之觀點會如此難以理解。爰說
        明如下：
        在執行業務之情形，勞務購買人對勞務提供者所支付
          之非貨幣經濟資源，除非雙方明定專供業務執行使用
          ，且實報實銷，不然即應視為勞務提供者「因執行業
          務所取得之收入」，因為此時執行業務者本可按其執
          行業務過程中對該非貨幣經濟資源之耗用程度，申報
          費用，核實或推計扣減，不會發生以上認定困難之問
          題。
        而在薪資所得之所以認定困難，正是因為薪資所得沒
          有核實認列對應費用之觀念，此等非貨幣經濟資源之
          定性，就只能在「勞務支援」與「報酬給付」擇一判
          定，沒有迴旋空間，自難完全顧及實證特徵上之細微
          差異。
        事實上對勞務之購買人而言，若其購買之勞務是典型
          之附屬性勞務時，因為勞務提供者不負成敗之責，受
          僱者自然也沒有努力提供勞務之誘因。在此情況下，
          一旦勞務購買者願意提供有額外福利價值之非貨幣經
          濟資源予受僱者，大體上都出自績效激勵之考量。在
          動機上自然有償付勞務之意涵，而易被認定為「薪資
          所得」之一部，而且從此開始，後續形勢之發展，購
          入之勞務內容必然是從附屬性朝獨立性之方向移動趨
          ，以致對應之勞務報酬，同樣也會向「執行業務所得
          」之概念傾斜。
    2.在實證背景層面上：
      (1)按保險公司之業務員為保險公司提供勞務，其提供勞務
        招攬保戶與公司簽約，收取保險公司給付之報酬，其行
        為在性質上，到底是執行業務取得執行業務所得，抑或
        是受僱提供勞務而受領薪資所得，在規範上本有爭議。
        但對保險業務員而言，其等間亦會因所處職務階級之不
        同，而不同之主觀期待。而高階之業務經理人，其與保
        險公司間實屬「客卿關係」，一方面可自下屬業務員之
        績效中抽取報酬，另一方面則要負責營業處所之開支。
        自然希望將其勞務活動在稅上定性為執行業務活動，以
        便享有費用支付扣減計算所得之利。但對低階業務員而
        言，卻因自身不負營業處所維持運轉之責任，且考量到
        社會福利與保險之保障等因素，希望將之列為受僱人，
        而在稅上列為薪資受領人。
      (2)這樣因職務階級不同所導出實證差異與二種不同之主觀
        期待，在97年以前（即本案所屬稅捐週期內），稅捐機
        關並未加以考量，而不分保險業務員之職務階級，一律
        將其等自保險公司取得之勞務報酬定性為「薪資所得」
        。直到財政部97年7 月18日台財稅字第09704531410 號
        函發布後，才容許差異化之處理。在此之前，保險業務
        員之報酬在所得稅法上一律依薪資所得之規定為稅基量
        化。
      (3)然而對各家保險公司而言，其對保險業務員之報酬支付
        方式必須反應其在實證上所追求之利潤目標（獲利最大
        化），這種報酬支付方式之選擇，可能會受稅捐法制相
        關法律見解之牽制，但不會改變其方向（因為實證上有
        此需求）。而其方向簡單言之，儘量朝「利潤中心制」
        移動，按業績付酬，以誘使保險業務員努力吸收客戶投
        保。另外為配合保險業務員之階級結構，更會發展出類
        似「多層次傳銷」體系之報償制度，因此每位保險業務
        員之報酬內容，即可劃分成個人層次、下線層次（二者
        可合稱為廣義之個人薪酬）與團隊層次三個部分，其勞
        務過程中所必須支出之費用，也會交由業務團隊自行處
        理，再將結果匯總至公司認列（公司至此僅是從事帳務
        記錄，以符合稅捐稽徵法而已），公司甚至會將費用支
        出之上限與業務團隊之績效表現掛勾，若保險公司對業
        務員之報酬發放方式演變至此，實證上總體而言，已隱
        含著「執行業務所得」之部分特徵，特別是對業務團隊
        之領導者或團隊中之上線業務員而言。總而言之，具體
        法規範之規定內容必須契合作為規範對象之實證現象，
        如果不契合，該法規範在實踐過程中即會帶來很多的爭
        議，而規範構成要件概念之詮釋，也同樣會因為實證上
        的考量，而被實質調整其內涵及外延。
      (4)上述保險公司報酬償付之實證特徵在本案中完全具備，
        但原告卻沒有挑戰被告對「永達公司報酬給付」之稅上
        定性（即認定為原告之「薪資所得」）。在此情況下，
        法院當然由規範的角度出現，以「薪資所得」之認定標
        準，檢證其屬性。
  (三)在上開規範及實證層面之基礎下，本院對上開爭點之判斷結
    論：
    1.本稅部分：
      (1)實則在本案中，首先必須確定者為：原告因永達公司出
        面租賃、而其取得使用權（即未來預期之所有權）之車
        輛，除了支援勞務之服務（指開車拜訪客戶促使簽訂保
        險契約）外，同時也可由原告完全自行支配使用該車輛
        供自用，其已有額外之「福利提供」，此點亦為原告所
        不爭執。
      (2)其次從永達公司給予原告上開非貨幣經濟資源，其決定
        標準是以原告在業務員團隊之階級（經理級以上）及績
        效（業績較優）為準。另外該車輛之租金雖由永達公司
        向車輛出租公司支付，但在內部處理上，卻是連同油料
        及修繕費支出（此部分未列在原告之所得中），一併由
        上開「團隊報酬」支應。而這裏應進一步說明者為：
        原告自承，上開團隊報酬在本案中原告稱之為「業務
          推廣費」，雖為永達公司之費用，但配給一個業務員
          團隊支配，主要用在支付上開租金或相關油料及修繕
          費以及其他業務員團隊之費用支出。
        若其有餘額，其利益則歸屬為業務員團隊之領導者（
          例如區經理）。因此論之實質，此等「業務推廣費」
          實為業務員團隊領導人之報酬，而且具有「執行業務
          所得」之特徵。
        而對包括原告在內、取得車輛使用權之高階或績優業
          務員而言，其等亦因永達公司上開酬薪制度，而實質
          與團隊領導人分享上開「業務推廣費」報酬，此可由
          原告自承「當期業務推廣費不足以租金時，其不足額
          應由其等自個人報酬（包括下線報酬在內）中扣除」
          ，更可清楚看出其勞務報酬之性質。
      (3)事實上，除了車輛之租金外，從原告使用該車輛所生油
        料及修繕費，亦係由上開「業務推廣費」負擔，其一樣
        有勞務報酬之成分（只是不夠純粹，其中還包括執行勞
        務招攬保險部分之支出），而被告在此均採寬鬆之認定
        標準，不予認列為薪資所得之一部。至於車輛租金部分
        ，從光譜分布之概念言之，其薪資所得之色彩極為濃厚
        ，因為車輛之使用租賃契約，鑑於車輛折舊快速之實證
        特徵，通常隱含分期付款買賣車輛之經濟實質，租期屆
        至後，出租人只要付出少許尾款，即可取得車輛所有權
        。因此若永達公司真正車輛之使用視為原告提供勞務過
        程中之必要成本費用，而非勞務報酬之一部，因其不用
        考量原告之福利期待，絕不會使用租車此等高成本之方
        式來無故增加自己之營業成本金額，當其考量到原告之
        福利期待並將車輛之提供與原告之工作績效連結時，基
        本上已是從績效激勵觀點提出之勞務報酬。此時原告因
        勞務取得之報酬，既然在當時之稅制下，自始被定性薪
        資所得，則其在本案取得相當於租金價值之車輛使用權
        （及未來期待所有權），自然應定性為薪資所得。從而
        被告之補稅處分即無違誤，應予維持。
    2.裁罰部分：
      (1)在確定原告應將上開非貨幣經濟利益納入稅捐客體計算
        稅基及補稅之事實基礎下，原告在申報當時未予申報，
        即有造成漏稅結果之客觀違法狀態存在，至於此等狀態
        有無故意過失之主觀歸責事由存在，即屬裁罰處分合法
        性判斷首需審查之事項。
      (2)但故意、過失之責任要件在個案中是否具備，應由社會
        大眾對新增所得之常識性著眼。若以本案而言，原告應
        知悉上開車輛之配置，基本上與其服務績效有關，是用
        來激勵工作績效者，而且該車輛在支援對招攬保險客戶
        之餘，更對其個人有額外之經濟價值，依一般社會通念
        ，其應清楚知悉，在經濟本質上該等車輛租金之支付正
        是其勞務報償之對價，而其又明知其勞務報償在稅上之
        類別屬性為薪資所得，卻漏未申報，至少存在「應注意
        並能注意而不注意」之過失，而應負擔違章責任。
        對此原告雖以「其依永達公司開立之扣繳憑單記載內
          容與自財政部財稅資料中心查得之資料為申報，因此
          已盡注意之能事，並無過失可言」云云。
        但查本案中扣繳憑單上與財政部財稅資料中心資料上
          之所以沒有出現上開薪資所得，正是基於永達公司之
          掩飾，而原告亦在有能力認知上開所得屬性之情況下
          ，對永達公司明顯、且可輕易查知之錯誤申報，因為
          對其有利，而刻意保持沈默，不予申報，至少主觀上
          難以解免過失責任。
      (3)原告復主張：本案僅有永達公司之單一漏稅行為，因此
        應有行政罰法第24條所定「一事不二罰」規定之適用，
        既然被告已對永達公司未依法扣繳稅額之行為加以處罰
        ，即不應再對原告課以漏稅罰。但查永達公司漏未扣繳
        稅款之行為與原告漏未報繳稅款之行為各自獨立，並各
        自侵犯到國家對稅款之即時有效收取法益（一在前端就
        原扣繳時點之暫繳稅款，一在後端報繳稅款之全額稅款
        差額），自應受二次之違章評價。是以本案並無「一事
        二罰」之情事存在。
    3.至於永達公司職員有無幫助原告逃漏稅捐之刑事案件事實
      認定，在本院上開法理判斷體系下，就原告在本案中是否
      應受補稅及裁罰之處分一節，並無直接之關連性。而該等
      刑事案件中，刑事法院所為通案性、假設性法律問題之函
      詢及稅捐機關之答覆意見，均非立於個案事實基礎下之法
      律判斷，對本案之勝負判斷不具任何參考價值，爰併此敘
      明如上。
  (四)總結以上所述，本案被告所為之補稅裁罰處分均無違法，訴
    願決定予以維持亦無違誤，原告訴請撤銷原處分，自非有據
    ，應予駁回。
六、據上論結，本件原告之訴為無理由，依行政訴訟法第236 條
    、第233 條第1 項、第98條第1 項前段，判決如主文。
中    華    民    國    98    年    11    月    24    日
                    臺北高等行政法院第六庭
                                    法  官  帥  嘉  寶
上為正本係照原本作成。
本件以訴訟事件所涉及之法律見解具有原則性者為限，始得於本
判決送達後20日內向本院提出上訴狀並表明上訴理由，如已於本
判決宣示後送達前提起上訴者，應於判決送達後20日內補具上訴
理由（均按他造人數附繕本），且經最高行政法院許可後方得上
訴。
中    華    民    國    98    年    11    月    24    日
                                   書記官   陳  可  欣


司法院資訊處製作；財團法人民間司法改革基金會備份。
